【裁判字號】    98,易,279
【裁判日期】    980403
【裁判案由】    詐欺
【裁判全文】
臺灣臺中地方法院刑事判決               98年度易字第279號
公  訴  人  臺灣臺中地方法院檢察署檢察官
被      告  乙○○
上列被告因詐欺案件，經檢察官聲請簡易判決處刑 (97年度偵字
第19547號)，本院沙鹿簡易庭認不宜逕以簡易判決處刑 (98年度
沙簡字第15號)，移由本院刑事庭改依通常程序審理，本院判決
如下：
    主    文
乙○○幫助意圖為自己不法之所有，以詐術使人將本人之物交付
，處有期徒刑肆月，如易科罰金，以新臺幣壹仟元折算壹日。
    犯罪事實
一、乙○○依一般社會生活之通常經驗，可預見提供銀行帳戶予
    不相識之人使用，極易遭人利用作為與財產犯罪有關之工具
    ，並可能因此幫助不詳之犯罪集團隱匿真實身分，使犯罪難
    以查緝，竟仍以縱若有人持以犯罪亦不違反本意之幫助詐欺
    取財之不確定故意，於民國97年5月20日 (開戶日)至同年月
    27日間某日，在不詳地點，將其母親陳珠於97年5月20日在
    渣打國際商業銀行延平簡易型分行申請開立帳號0000000000
    0000號帳戶(下稱渣打商銀帳戶)後交予其使用之該帳戶存摺
    、金融卡及密碼，以不詳代價，交付予真實姓名年籍不詳之
    成年人，提供予該成年人所屬詐欺集團為詐欺取財犯行時，
    作為存匯款及提款帳戶使用，容任他人藉以遂行財產犯罪。
    嗣即有某不詳詐欺集團成年成員，基於意圖為自己不法所有
    之犯意聯絡，於97年5月26日晚間9時，先由化名「小茹」之
    成年女子以以網際網路及電話方式向甲○○佯稱可外出伴遊
    ，經甲○○同意後，復由另名不詳姓名年籍之成年女子撥打
    電話要求甲○○須先至自動櫃員機前依指示操作以確認甲○
    ○之身分，致甲○○陷於錯誤，於同日及翌日(27日)依指示
    至臺中市○○路上某便利商店內之自動櫃員機操作，分別匯
    款新臺幣(下同)29,168元、29,168元、70,000元，合計128,
    336元至乙○○所提供上開陳珠所有之渣打商銀帳戶內，旋
    由上開詐欺集團成員於款項轉入上開渣打商銀帳戶後提領一
    空。乙○○即以此方式幫助該詐欺集團取得詐欺犯罪所得之
    財物。嗣因甲○○發覺有異，報警處理，始循線查悉上情。
二、案經臺中縣警察局清水分局報請臺灣臺中地方法院檢察署檢
    察官聲請簡易判決處刑，本院沙鹿簡易庭認不宜逕以簡易判
    決處刑，簽移本院刑事庭改依通常程序審理。
    理    由
一、證據能力方面：
    按被告以外之人於審判外之陳述雖不符刑事訴訟法第159條
    之1至之4等4條之規定，而經當事人於審判程序同意作為證
    據，法院審酌該言詞陳述或書面陳述作成時之情況，認為適
    當者，亦得為證據；當事人、代理人或辯護人於法院調查證
    據時，知有刑事訴訟法第159條第1項不得為證據之情形，而
    未於言詞辯論終結前聲明異議者，視為有前項之同意，刑事
    訴訟法法第159條之5定有明文。查證人即被害人甲○○於警
    詢時之陳述，性質上屬傳聞證據，被告於本院準備程序時同
    意引為審判期日調查之證據，且迄於言詞辯論終結前亦未再
    聲明異議，本院審認上開證據作成時之情況，認應無違法或
    不當情事，以之作為證據應屬適當，依刑事訴訟法第159條
    之5之規定，自有證據能力。又本案判決以下引用之非供述
    證據，經本院依法踐行調查證據程序，公訴人及被告均不爭
    執各該證據之證據能力，且亦查無依法應排除其證據能力之
    情形，是後述所引用證據之證據能力均無疑義，合先敘明。
二、認定犯罪事實所憑之證據及理由：
    訊之被告乙○○固不否認上開渣打商銀帳戶係其母親陳珠申
    辦後交予其使用，及被害人甲○○受詐騙匯款128,336元至
    上開渣打商銀帳戶之事實，惟矢口否認有何幫助詐欺取財之
    犯行，辯稱：上開渣打商銀帳戶存摺、金融卡及密碼，原是
    伊要應徵工作，由伊母親陳珠申辦後交給伊使用，但因伊覺
    得有問題，所以沒有交給對方。伊將之放在機車置物箱內，
    過約1星期後，因母親問伊存摺是否有使用，伊才發現上開
    物品都遺失了，伊於97年5月25日發現遺失時有打電話去銀
    行問，但銀行說要伊母親本人去辦，97年5月27日伊與母親
    陳珠有一起去銀行辦理掛失。伊沒有將上開帳戶資料交給他
    人使用云云。惟查：
(一)上開渣打商銀帳戶之存摺、金融卡及密碼係被告乙○○之母
    陳珠於97年5月20日向渣打國際商業銀行延平簡易型分行申
    請開立後，交予被告使用之情，業經被告於警詢、偵訊及本
    院審理時坦認屬實【見臺中縣警察局清水分局中縣清警偵字
    第0970030646號卷 (下稱警卷)第2頁、臺灣臺中地方法院檢
    察署97年度偵字第19547號卷(下稱偵卷)第7頁、本院卷第13
    頁】，核與證人陳珠於警詢、偵訊時證述情節相符 (見警卷
    第5頁、偵卷第7頁)，並有渣打國際商業銀行延平簡易型分
    行98年2月23日渣打銀行延平字第09800598-1號函暨檢附陳
    珠上開帳戶印鑑卡、存摺支存對帳單等 (見本院卷第16至18
    頁)在卷可稽；又被害人甲○○因誤信詐欺集團之電話指示
    ，於97年5月26日、27日匯款合計128,336元至上開渣打商銀
    帳戶內等情，亦據被害人甲○○於警詢中證述甚詳 (見警卷
    第6至7頁)，並有渣打商銀自動櫃員機交易明細表1紙 (見警
    卷第13頁)、被害人甲○○所有之存摺交易明細影本(見97年
    度核退字第2118號卷第10頁)附卷可按，是被告之母陳珠於
    開立上開渣打商銀帳戶後即將該帳戶存摺、金融卡及密碼交
    予被告使用，該帳戶遭詐欺集團成員作為實施詐欺取財使用
    ，且被害人甲○○受詐騙後將所有款項匯入該帳戶內之事實
    ，應堪認定。
(二)被告雖辯稱上開渣打商銀帳戶之存摺等資料係放在機車置物
    箱內遺失云云。惟為避免徒增金融帳戶款項遭人持金融卡併
    同輕易得知之密碼盜領款項，稍有社會歷練、經驗之人，均
    知應將存摺、金融卡分開放置，將密碼牢記心中，而不在任
    何物體上標示或載明密碼，且不應輕易告知他人，若有記錄
    密碼，亦會將密碼記於他處，又若有金融卡，鮮少會再隨身
    攜帶存摺，並將存摺、金融卡分別妥善放置避免一併遭竊，
    被告係有相當社會歷練之成年人，就此社會經驗常情應為其
    所熟知，其竟於申辦上開渣打商銀帳戶後，將金融卡密碼隨
    性更改成其不熟悉之號碼，將更改後密碼寫在原密碼單上，
    復將上開帳戶之存摺、金融卡等帳戶相關物件均放在機車置
    物箱內，其舉顯與一般常情有違。且被告於本院準備程序時
    坦認上開存摺等物品放在機車置物箱內至其發現遺失期間，
    機車置物箱沒有破壞被撬開痕跡，置物箱完好並未損壞，伊
    有時會在置物箱內放雨衣、安全帽，只放這兩樣東西時不會
    有無法關閉的情形等語(見本院卷第17頁)，則其果否有將上
    開渣打商銀帳戶之存摺、金融卡等物件放在機車置物箱內，
    因而遺失，已有可疑。又上開渣打商銀帳戶是否確有申請掛
    失一節，經本院向渣打商銀查詢結果，經該行回覆稱該帳戶
    開戶後並無掛失申請紀錄，有渣打國際商業銀行延平簡易型
    分行98年2月23日渣打銀行延平字第09800598-1號函在卷可
    參(見本院卷第16頁)，被告此部分所辯，亦有不實，其所辯
    自難遽為採信。
(三)且以時下詐欺集團成員收購取得人頭帳戶之常見手法，渠等
    利用部分民眾需款孔急或貪圖小利之心理因素，藉由登報或
    隨機搭訕招攬方式獲取存摺、金融卡及密碼之情形甚為常見
    ，執行上亦無重大困難，而原帳戶所有人既係出於自願提供
    帳戶供渠等犯罪使用，事後自行凍結帳戶、變更密碼或申請
    將原金融卡作廢並補發新卡之可能性較低；相對而言，如該
    存摺、金融卡及密碼係以盜贓方式取得，則該詐欺集團成員
    自須承擔原帳戶所有人隨時報警或求助金融機構應變處理之
    危險，進而使其費心詐騙之款項入帳後，面臨無法領出之窘
    境。是以詐欺集團成員果真確有使用人頭帳戶之必要，大可
    透過其他管道平和取得並安心使用，毋庸以盜贓方式取得被
    告所使用帳戶之存摺、金融卡，徒增日後作為詐欺得款匯入
    帳戶時無從提領甚或遭警查獲之風險。而被害人甲○○於97
    年5月26日、27日遭詐騙匯款後，詐欺集團成員於同日即以
    現金提領方式，分次將款項提領一空，倘非被告提供該銀行
    帳戶存摺及金融卡、密碼予不詳姓名年籍之詐欺集團成員，
    該帳戶應無於瞬間即遭人以金融卡、密碼資料進行提款使用
    ，足見該詐騙集團向被害人詐騙時，已有把握該帳戶不會遭
    帳戶所有人即被告向銀行申請掛失手續，而此等確信在該帳
    戶係遺失或遭竊之情形，實無發生之可能。佐以卷附上開渣
    打商銀帳戶存款交易明細表所載，該帳戶開戶時並未存入任
    何款項，被告亦自承開立該帳戶不需要現金，該帳戶對被告
    而言，並無實質利益，益徵被告交付上開渣打商銀帳戶予他
    人使用非無動機。是上開銀行帳戶存摺及金融卡應係被告提
    供予詐騙集團使用，應無疑義。被告辯稱該帳戶資料係遺失
    云云，不足採信。
(四)按刑法第13條所稱之故意本有直接故意(確定故意)與間接故
    意(不確定故意)之別，條文中「行為人對於構成犯罪之事實
    ，明知並有意使其發生者」為直接故意，至於「行為人對於
    構成犯罪之事實，預見其發生而其發生並不違背其本意者」
    則屬間接故意；又間接故意與有認識的過失之區別，在於二
    者對構成犯罪之事實雖均預見其能發生，但前者對其發生並
    不違背其本意，後者則確信其不發生。而在金融機構開設存
    款帳戶，原係針對個人社會信用而予以資金流通，具有強烈
    之屬人性，金融帳戶為個人理財之工具，於銀行或郵局等金
    融機構申請開設存款帳戶並無任何特殊之資格限制，一般民
    眾皆可利用存入最低開戶金額之方式，任意在銀行或郵局等
    金融機構申請開設存款帳戶，且一人並可於不同之金融機構
    申請多數之存款帳戶使用，此乃眾所周知之事實，被告案發
    當時為成年人，對此應有所認知。而依一般人之生活經驗，
    若見他人不以自己名義申請帳戶，反而向人收集存款帳戶為
    不明用途使用或流通，衡情對於該等帳戶可能供作不法目的
    使用，當有合理之預見。又以現今犯罪集團及不法份子為掩
    飾其不法獲利行徑，避免執法人員之追究處罰，經常誘使一
    般民眾提供金融帳戶存摺等資料，再以此帳戶作為對外詐欺
    取財或其他各種財產犯罪之不法用途使用，業經電視新聞及
    報章雜誌等大眾傳播媒體多所報導，政府亦極力宣導，期使
    民眾注意防範，則一般人本於生活經驗及認識，在客觀上當
    可預見他人要求提供金融帳戶之存摺、金融卡及密碼等資料
    供其使用之行徑，往往與該帳戶進行詐欺取財或其他財產犯
    罪有密切關連。而被告當時年逾30歲，並非年幼無知或與社
    會隔絕而無常識之人，且前因將其所有第一商業銀行帳戶交
    付予姓名年籍不詳之成年人使用，容任他人作為詐欺取材之
    工具，經臺灣新竹地方法院於97年3月4日以97年度竹簡字第
    114號判處有期徒刑3月確定 (於97年7月11日執行完畢)，對
    於將自己申設之存款帳戶存摺、金融卡連同密碼等資料交付
    予真實姓名年籍均不詳之人，該帳戶將有可能被利用作為實
    行財產犯罪之工具一事，不可能沒有任何預見，仍將陳珠所
    申辦之上開渣打商銀帳戶存摺、金融卡等物件交付他人使用
    ，以致自己完全無法了解、控制該帳戶物件之使用方法及流
    向，被告應具有縱有人利用上開渣打商銀帳戶實施詐欺取財
    或其他犯罪之用，亦不違背其本意之幫助意思甚明。
(五)綜上所述，被告上開所辯，顯係事後卸責之詞，洵不足採。
    本案事證明確，被告犯行堪以認定，應予依法論科。
三、論罪量刑之理由：
    按刑法上之幫助犯，係對於犯罪與正犯有共同之認識，而以
    幫助之意思，對於正犯資以助力，而未參與實施犯罪之行為
    者而言 (最高法院75年度臺上字第1509號、88年度臺上字第
    1270號判決意旨參照)。是以，如未參與實施犯罪構成要件
    之行為，且係出於幫助之意思提供助力，即屬幫助犯，而非
    共同正犯。查前揭真實姓名年籍均不詳化名「小茹」之成年
    女子與其所屬詐欺集團成年成員，基於意圖為自己不法所有
    之共同犯意，以上述之方式，使被害人甲○○陷於錯誤，匯
    款至被告提供之上開渣打商銀帳戶內，該詐欺集團成員所為
    ，係犯刑法第339條第1項之詐欺取財罪。而被告乙○○雖提
    供上開渣打商銀帳戶之存摺、金融卡及密碼予姓名年籍不詳
    之詐欺集團成年成員使用，然依卷內證據資料，未見被告有
    何參與詐欺被害人之行為或於事後分得詐騙款項之積極證據
    ，是被告將之上開渣打商銀帳戶提供予詐欺集團作為遭詐欺
    取財之被害人匯款指定帳戶之行為，屬詐欺取財構成要件以
    外之行為，且在無證據證明被告係以正犯而非以幫助犯之犯
    意參與犯罪之情形下，應認其所為係幫助犯而非正犯。是核
    被告乙○○所為，係犯刑法第30條第1項、第339條第1項之
    幫助詐欺取財罪。又前揭不詳人等所屬之詐欺集團成員就詐
    欺取財犯行，固有犯意聯絡及行為分擔，為共同正犯，惟幫
    助犯係從犯，從屬正犯而成立，刑法上既無「共同幫助」之
    情，當亦無「幫助共同」之可言 (最高法院95年度臺上字第
    6767號判決參照)。被告以幫助之意思，參與構成要件以外
    之行為，為幫助犯，應依刑法第30條第2項規定，依正犯之
    刑減輕之。另被告雖前因詐欺案件，經臺灣新竹地方法院以
    97年度竹簡字第114號判處有期徒刑3月確定，於97年7月11
    日執行完畢，惟本案正犯犯罪時間為97年5月26日，被告非
    於前開有期徒刑執行完畢後再犯本案，自非累犯，起訴書論
    罪法條欄認被告所為係累犯，尚有誤會，此並經公訴人於審
    理期日當庭更正，附此敘明。爰審酌被告將其所申辦之金融
    帳戶提供詐騙集團成員使用，助長詐騙集團財產犯罪之風氣
    ，紊亂社會正常交易秩序，造成社會互信受損，並使不法之
    徒藉此輕易詐取財物，且使警察機關追查真正幕後詐欺取財
    正犯憑添困擾、助長犯罪，所造成之危害非輕，及其犯罪之
    動機、目的、生活狀況，本案事證明確，猶矢口否認犯行，
    犯罪後態度非佳等一切情狀，量處如主文所示之刑，並諭知
    易科罰金之折算標準。
四、應適用之法條：
    依刑事訴訟法第452條、第299條第1項前段，刑法第30條第1
    項、第2項、第339條第1項、第41條第1項前段，刑法施行法
    第1條之1第1項、第2項前段，判決如主文。
本案經檢察官丙○○到庭執行職務。
中    華    民    國    98    年    4     月    3     日
                  刑事第十六庭審判長法  官  陳玉聰
                                    法  官  郭妙俐
                                    法  官  簡芳潔
以上正本證明與原本無異。
如不服本判決應於收受送達後10日內向本院提出上訴書狀，並應
敘述具體理由；其未敘述上訴理由者，應於上訴期間屆滿後20日
內向本院補提理由書（均須按他造當事人之人數附繕本）「切勿
逕送上級法院」。
                                    書記官  呂苗澂
中    華    民    國    98    年    4     月    3     日
附錄論罪科刑法條全文：
中華民國刑法第339條
意圖為自己或第三人不法之所有，以詐術使人將本人或第三人之
物交付者，處5年以下有期徒刑、拘役或科或併科1千元以下罰金
。
以前項方法得財產上不法之利益或使第三人得之者，亦同。
前二項之未遂犯罰之。
中華民國刑法第30條
幫助他人實行犯罪行為者，為幫助犯。雖他人不知幫助之情者，
亦同。
幫助犯之處罰，得按正犯之刑減輕之。


司法院資訊處製作；財團法人民間司法改革基金會備份。
